【裁判字號】    92,上更(三),130
【裁判日期】    921022
【裁判案由】    損害賠償
【裁判全文】
臺灣高等法院民事判決                          九十二年度上更(三)字第一三０號
    上  訴  人  台北縣三重巿公所
    法定代理人  李乾龍
    訴訟代理人  林振煌律師
    被上訴人    甲○○
    訴訟代理人  吳福其
右當事人間損害賠償事件，上訴人對於中華民國八十五年七月三十日臺灣板橋地方法
院八十四年度訴字第五八三號第一審判決提起上訴，上訴人並為訴之追加，最高法院
第三次發回更審，經本院於九十二年十月八日言詞辯論終結，判決如左：
    主      文
上訴及追加之訴均駁回。
第一、二審及追加之訴，以及發回前第三審訴訟費用（除確定部分外），由上訴人負
擔。
    事實及理由
一、上訴人起訴主張：
    (一)上訴人於八十二年五月間，委託業新有限公司（以下簡稱業新公司）設計承作
      臺北縣三重市厚德體操館活動中心電動柵門工程，並於同年六月十一日完工。
      業新公司本身不具備承裝電器之資格，本應委由具有合格登記和憑證之人員裝
      置電器，卻將本件工程交予無合法電器承裝執照之吳讚洲（原名吳聰明）承作
      ，吳讚洲又僱用不具合格電匠資格之被上訴人甲○○安裝該工程之電動馬達及
      開關工程，違反臺灣省電器承裝業者管理規則第十四條、電業法第七十五條規
      定，依修正前民法第一百八十四條第一、二項，應推定其有過失。被上訴人安
      裝電動馬達，依法應加裝接地線及漏電斷路器，以防止漏電之危險，竟疏未安
      裝，系爭工程有瑕疵，致系爭電動柵門經驗收使用後，於八十二年九月十八日
      下午八時十五分許，張定坤、廖月雲及郭重佑路過時，因碰觸鐵欄杆而遭電擊
      ，送醫急救，張定坤、廖月雲不治死亡，郭重佑傷重而成植物人，上訴人已依
      國家賠償法有關規定，賠償張定坤、廖月雲之家屬各新臺幣（下同）二百二十
      萬元，依國家賠償法第三條第二項、民法買賣與承攬有關瑕疵擔保責任之規定
      、不完全給付之損害賠償責任及侵權行為之法律關係，業新公司、吳讚洲與被
      上訴人應連帶給付上訴人四百四十萬元，及加給自八十二年十月七日起算之法
      定利息之判決〔第一審為上訴人敗訴之判決，駁回上訴人全部請求，上訴人僅
      就其中三百十一萬九千六百六十元（其中二百二十萬元部分為被害人張定坤部
      分賠償金額，另九十一萬九千六百六十元部分為廖月雲喪葬費部分賠償金額）
      本息部分，聲明不服〕。嗣上訴人於本院上訴審主張，郭重佑因系爭電動柵門
      電擊致成植物人部分，上訴人與國家賠償請求權人郭重佑於八十五年十一月六
      日在臺灣板橋地方法院達成訴訟上和解，上訴人賠償郭重佑共計六百二十萬元
      ，乃擴張聲明請求判命被上訴人再給付上訴人六百二十萬元及自八十六年四月
      八日起算之法定利息等情（本院上訴審八十五年度上字第一四二九號判決駁回
      上訴人之上訴及追加之訴，上訴人提起第三審上訴時，僅就上揭請求其中各五
      分之二即一百二十四萬七千八百六十四元、二百四十八萬元共計三百七十二萬
      七千八百六十四元本息部分為之，是超過該金額部分，業已確定，且除被上訴
      人外，業新公司及吳讚洲部分，均已確定，不在本次審理範圍。）
    (二)上訴聲明：
      1.原判決關於駁回上訴人對被上訴人後開請求部分廢棄（確定部分除外）。
      2.右廢棄部分，被上訴人應給付上訴人三百七十二萬七千八百六十四元，及其
        中一百二十四萬七千八百六十四元自八十四年五月十七日起，其餘之二百四
        十八萬元自八十六年五月三十日起，均至清償日止，按週年利率百分之五計
        算之利息。
二、被上訴人則以：
    (一)被上訴人係鐵工師傅，僅負責屬於鐵工之焊裝微動開關固定座及裝設纜繩、輪
      子伸縮器，工資僅有五千元，依吳讚洲之指示工作，電動柵門之馬達乃由吳讚
      洲所安裝，而裝置接地線及漏電斷路器之工作與甲○○無關等語置辯。
    (二)答辯聲明：上訴駁回。
四、兩造不爭執之事實：
    業新公司營業項目為五金材料買賣、食品罐頭、土產品買賣等業務。上訴人管理
    之厚德國民小學活動中心前未設置大門，乃由其承辦人林益興先行找業新公司、
    銘德鐵工廠、偉源不銹鋼花格門窗等三家公司行號估價，估價項目包括「配電」
    乙項，經比價結果，業新公司同意以二十萬四千四百四十四元承包，由林益興於
    八十二年五月一日據以製作臺北縣三重市公所物品購買、印刷、器具修繕請示單
    呈請該所同意後，於八十二年五月間委託業新公司設計承作臺北縣三重市厚德體
    操館活動中心電動柵門工程，業新公司本身不具備承裝電器之資格，又委由無合
    法電器承裝執照之吳讚洲承作，吳讚洲又僱用不具合格電匠資格之鐵工甲○○焊
    裝微動開關及裝設纜繩、輪子伸縮器。八十二年九月十八日下午八時十五分許，
    張定坤、廖月雲及郭重佑路過時，因系爭電動柵門之電動馬達漏電碰觸鐵欄杆而
    遭電擊，送醫急救，張定坤、廖月雲傷重不治死亡，郭重佑因而成植物人。前揭
    馬達經送臺灣區電氣工程工業同業公會鑑定結果為：「‧‧‧經會勘結果，該具
    馬達係屬拼裝品，是否新品無從查考，至漏電部分，依一般工程經驗，概因馬達
    燒壞致使絕緣線組失效而漏電」等語。而被上訴人甲○○委託前揭公會鑑定漏電
    原因，該公會亦表示：「現場配線與正確配線比較及其『缺失』：1.現場無裝置
    漏電斷路器，漏電時開關不會跳脫。2.現場分路開關安太大，需要較大的負載
    電流才會跳脫。3.馬達內無過載保護裝置，馬達過載時不會跳脫。」、「上述漏
    電僅是產生事故原因之推測，『但若是整個系統妥加保護，即加裝過載保護器及
    漏電斷路器，縱然發生上述漏電推測之情形，線路也會受到保護，而降低危害之
    程度。』」。上訴人依國家賠償法之規定，與張定坤之配偶、子女及廖月雲家屬
    於八十二年十月七日達成賠償協議，各賠償二百二十萬元，合計四百四十萬元，
    業已全部付清。嗣於八十五年十一月六日，上訴人與郭重佑於臺灣板橋地方法院
    八十四年度重國字第三號國家賠償事件成立和解，同意賠償郭重佑六百二十萬元
    等事實，為兩造所不爭執，並據證人林益興證述在卷（本院八十五年度上字第一
    四二九號卷第八八頁），且有前揭請示單、估價單、領款統一發票（本院八十五
    年度上字第一四二九號卷第一００至一０四頁）、國家賠償事件協議書、被害人
    家屬委託書、領取款項收據（原審卷第五六至六四頁）及原法院八十四年度重國
    字第三號和解筆錄（本院八十五年度上字第一四二九號第二三八至二四０頁）、
    臺灣省電機技師公會八十二年十一月十八日電程會總字第三二五三號函（臺灣板
    橋地方法院檢察署八十二年度相字第一一○四號相驗卷第九十一頁）、鑑定報告
    書（原法院刑事卷第一０八至一一二頁）在卷可稽，堪信為真實。
五、兩造爭點之論述：
    被上訴人甲○○抗辯其係鐵工師傅，僅負責屬於鐵工之焊裝微動開關及裝設纜繩
    、輪子伸縮器，電動柵門之馬達乃由吳讚洲所安裝；上訴人則主張被上訴人不具
    電匠資格而從事電動門維修或配線工程，系爭事故之發生係因未加裝接地線及漏
    電斷路器所致，被上訴人應負損害賠償責任云云。經查：
    (一)被上訴人抗辯係吳讚洲以五千元之代價，委請其負責電動柵門配線及裝置微動
      開關（亦即使電動大門前進或後退定點之裝置）之工作，吳讚洲並未告知要裝
      接地線及漏電斷路器等語，核與吳讚洲之陳述相符（原法院八十四年度訴字第
      二八三號刑事判決參照）。被上訴人涉嫌過失致死前揭刑事案件，業獲判無罪
      確定。
    (二)張定坤等三人因碰觸鐵欄杆遭電擊，係由於電動馬達漏電所致，而馬達漏電可
      能係維護不當或馬達規格選用不當或馬達製造品管不良，有台灣區電機技師公
      會之鑑定報告附於前開刑事卷可參（原法院刑事卷第一○八至一一二頁）。馬
      達係由吳讚洲所安裝，為上訴人所不爭執，依該份鑑定報告觀之，張定坤等三
      人之死亡難謂與被上訴人有何相當因果關係。
    (三)本院更二審判決固然認定「業新公司、吳讚洲均不具備承裝電器之資格，系爭
      工程之配電工程部分，本應委由具有合格登記和憑證之電匠施作系爭配電工程
      ，裝置系爭馬達及相關設備，吳讚洲明知其無電匠資格，卻承攬系爭工程並施
      作系爭配電工程部分，且其設置亦違反前揭屋內線路裝置規則，是關於其施作
      配電工程部分，顯已違反前揭規定，自屬違背保護他人之法律，應推定其有過
      失」，判命業新公司及吳讚洲應負賠償責任，嗣因業新公司、吳讚洲未聲明不
      服，其二人之部分已告確定。惟，向業新公司承攬電動柵門施作工程（包括配
      電部分）者係吳讚洲，甲○○僅以五千元之代價受僱於吳讚洲負責焊裝微動開
      關及裝設纜繩、輪子伸縮器，甲○○既僅負責裝置微動開關以及由總開關接連
      電線至馬達處，而本件致死傷事故之發生係因系爭馬達未設置漏電斷路器及接
      地線所致，此既非甲○○受僱施作之項目，且甲○○施作之前揭項目復僅係單
      純之裝置上揭配件，是難期甲○○對系爭馬達有無加裝接地線、漏電斷路器有
      認識，依客觀情形亦顯非甲○○所能注意，自難課以注意之義務。再者，參諸
      證人台灣省電機技師公會幹事林錦聰於本院上字第一四二九號審理時證稱：「
      斷路器一定要裝，斷路器係設計到施工時一貫作業，法令規定必需安裝的」（
      上字卷第一八八、一八九頁），足認是否安裝斷路器乃設計時即應考慮之問題
      ，非屬僅受僱焊裝微動開關、裝設纜繩之甲○○應注意之事項。按「損害賠償
      之債，以有損害之發生及有責任原因之事實，并二者之間有相當因果關係為其
      成立要件。」（最高法院五十一年度台上字第一一○七號判決參照）。甲○○
      固無電匠資格而受僱接電線，違反電業法第七十五條規定；然加裝接地線、漏
      電斷路器既屬承包配電工程之業新公司、吳讚洲應注意之事項，難期單純受僱
      配線之甲○○注意及之，則損害之發生與甲○○之違反電業法尚無相當因果關
      係。上訴人依侵權行為之法律關係請求甲○○對系爭事故負損害賠償責任，為
      無理由。
六、綜上所述，上訴人主張為不足採，被上訴人抗辯尚屬可信。是則原審為上訴人敗
    訴之判決，及駁回其假執行之聲請（除確定部分外），並無不合。上訴意旨指摘
    原判決不當，求予廢棄改判，為無理由，應予駁回。其追加之訴（除確定部分外
    ）亦無理由，應予駁回。
七、本件事證已臻明確，兩造其餘攻擊防禦方法，經審酌後，或與本件無涉，或與判
    決結果不生影響，毋庸一一論列。
八、據上論結，本件上訴、上訴人追加之訴（均除確定部分外），均無理由，爰依民
    事訴訟法第四百四十九條第一項、第七十八條，判決如主文。
中      華      民      國    九十二    年      十    月    二十二      日
                              民事第九庭
                                  審判長法  官  吳  謙  仁
                                        法  官  魏  大  喨
                                        法  官  蘇  瑞  華
正本係照原本作成。
如不服本判決，應於送達後二十日內向本院提出上訴書狀，其未表明上訴理由者，應
於提出上訴後二十日內向本院補提理由書狀（均須按他造當事人之人數附繕本）上訴
時應提出委任律師或具有律師資格之人之委任狀；委任有律師資格者，另應附具律師
資格證書及釋明委任人與受任人有民事訴訟法第四百六十六條之一第一項但書或第二
項（詳附註）所定關係之釋明文書影本。
中      華      民      國    九十二    年      十      月    二十四    日
                                        書記官  賴  以  真
附註：
民事訴訟法第四百六十六條之一（第一項、第二項）：
對於第二審判決上訴，上訴人應委任律師為訴訟代理人。但上訴人或其他法定代理人
具有律師資格者，不在此限。
上訴人之配偶、三親等內之血親、二親等內之姻親，或上訴人為法人、中央或地方機
關時，其所屬專任人員具有律師資格並經法院認為適當者，亦得為第三審訴訟代理人
。


司法院資訊處製作；財團法人民間司法改革基金會備份。
